【裁判字號】    95,上,209
【裁判日期】    950801
【裁判案由】    損害賠償等
【裁判全文】
臺灣高等法院民事判決                   95年度上字第209號
上  訴  人  陳耀東即陳耀東建築師事務所
訴訟代理人  蔡調彰律師
上  訴  人  亞太整合國際股份有限公司
                        3
法定代理人  甲○○
訴訟代理人  林世芬律師
            陳秀卿律師
被 上訴 人  財盟小客車租賃股份有限公司
法定代理人  乙○○
訴訟代理人  丙○○
            丁○○
上列當事人間請求損害賠償等事件，上訴人對於中華民國 95年1
月6日臺灣臺北地方法院 94年度訴字第2308號第一審判決各自提
起上訴，經本院於 95年7月18日言詞辯論終結，判決如下：
    主  文
原判決關於命亞太整合國際股份有限公司給付本息部分，及該部
分假執行之宣告，並訴訟費用之裁判均廢棄。
上開廢棄部分，陳耀東在第一審之訴及假執行之聲請均駁回。
陳耀東之上訴駁回。
第一、二審訴訟費用由陳耀東負擔。
    事實及理由
一、本件上訴人陳耀東即陳耀東建築師事務所主張：伊於民國93
    年6月3日向被上訴人財盟小客車租賃股份有限公司（下稱財
    盟公司）承租 BMW330CI車號EE-1158號自用小客車一輛，約
    定每月租金新台幣（下同）71,700元，並簽發誠泰商業銀行
    股份有限公司內湖分行第 000000-0號帳戶，自93年6月20日
    起按月到期之租金支票36張。伊另向上訴人亞太整合國際股
    份有限公司更名前之亞太駐車企業股份有限公司（下稱亞太
    公司）租用台北市○○○路○段69號地下室民總停車場停放
    上開承租之小客車。嗣同年 9月10日深夜一場大雨，該地下
    停車場竟進水，致伊停放之系爭小客車泡水，伊乃將該小客
    車交回負責財盟公司交車廠之捷運企業股份有限公司（下稱
    捷運公司），並於同月20日通知財盟公司，請基於出租車輛
    所有人及被保險人之地位，向保險公司申請理賠，及向亞太
    公司主張權利，惟均未獲置理，伊始請偉旗汽車有限公司（
    下稱偉旗公司）搶修，至94年4月20日修繕完畢，共計修繕
    費用85 7,700元，由伊先行墊付。財盟公司就系爭小客車不
    予修繕，且僅以乙式投保，未以「甲式」投保，又無「因雨
    積水險」，依民法第429條第1項及兩造間之「自用小客車租
    賃契約書」特別約定，上開修繕費用自應由財盟公司負責。
    又伊於94年4月1日曾依民法第 430條規定，通知財盟公司終
    止租賃契約，財盟公司亦於同月19日終止租賃契約，是財盟
    公司自93年10月起至修繕完畢之 94年4月止之修繕期間，即
    無租金請求權，應返還該期間之租金支票。其中 94年2月20
    日之租金支票，財盟公司已提示兌領，應返還該票款71,700
    元。94年3月20日至94年7月20日之支票，財盟公司應返還。
    再伊曾交付租賃保證金 710,000元，財盟公司並按月計付保
    證金利息592元，惟自93年10月6日起即未再計息支付，兩造
    租賃契約既已終止，伊返還上開承租之小客車同時，財盟公
    司應返還該保證金 710,000元。另亞太公司未盡善良管理人
    之管理義務，應依車位租賃合約及民法第184條第1項規定，
    負侵權行為損害賠償責任。爰依債務不履行及侵權行為之法
    律關係，求為命財盟公司及亞太公司連帶給付 857,700元及
    自94年4月13日起至清償日止按年利率 5%計算利息，如其中
    一人為給付時，另一人於給付範圍內免除給付義務；財盟公
    司給付71,700元及自 94年2月21日起至清償日止按年利率5%
    計算之利息，並返還94年3月20日、94年4月20日之二紙支票
    ；財盟公司於上訴人返還系爭自用小客車同時，應將 94年5
    月20日至 94年7月20日之支票三紙返還；財盟公司應於上訴
    人返還系爭自用小客車同時，給付710,000元及自94年10月6
    日起至返還之日止，按月給付 592元之判決（原審卷95頁反
    面）。
二、亞太公司以：依陳耀東提出之亞太駐車聯盟停車場車位租賃
    契約書所載，立契約書人係伊及訴外人黃淑真，陳耀東非該
    契約之當事人，自不得向伊主張任何權利。且依停車場租賃
    契約第8條第3項約定，其僅提供停車空間，不負保管之責。
    又伊派駐人員管理該停車場之時間僅早上八時至晚上八時，
    本件雨水係於凌晨沖入地下室，係屬天然災害，伊並無防止
    及排除該地下室進水之作為義務，自不負侵權行為之損害賠
    償責任。況陳耀東所提之修繕費用收據未載明修繕項目，不
    足證明該費用與地下停車場進水有相當因果關係，並否認上
    開收據之真正。縱認伊有過失，因陳耀東明知該日大雨來襲
    ，且知伊公司派駐人員管理該停車場之時間，竟疏未於管理
    時間內將系爭自小客車駛離，是陳耀東就此項損害之發生或
    擴大亦與有過失，伊主張減免賠償責任等語，資為抗辯。財
    盟公司則辯以：陳耀東為節稅目的與伊就系爭小客車成立融
    資性租賃契約，且為節省租金支出而選擇不加保天然災害險
    ，即已明確表示該部分之風險由承租人即陳耀東負擔。又保
    養維修義務雙方已約定由承租人負擔，甲式車體險本來就不
    包含天然災害險，天然災害險需另行投保，此列為特別告知
    承租人之項目，是伊並無應投保而未投保之過失。且依租賃
    契約第2條第5項約定：承租人同意絕不以其他任何理由拒絕
    給付租金，然陳耀東向原法院聲請假處分禁止伊提示93年10
    月20日至94年4月20日之租金支票行為，已屬違約。且依該
    契約第3條第4項約定：保證金不得抵付租金，承租人亦不得
    主張享有保證金於租賃期間所衍生利息之利益，是陳耀東並
    無保證金利息請求權等語。
三、原審為陳耀東一部勝訴、一部敗訴之判決 [即判命亞太公司
    給付陳耀東900,585元及自94年4月21日起之法定遲延利息（
    有部分本金係訴外裁判），並駁回其餘之訴 ]，陳耀東就其
    敗訴部分，提起上訴，聲明：
    (一)原判決關於駁回上訴人第一審之訴及假執行部份均廢棄。
    (二)上開廢棄部分，財盟公司應與亞太公司連帶給付上訴人85
      7,700元及自94年4月21日起至清償日止按週年利率5%計付
      利息，如其中一人為給付時，另一人於給付範圍內免除給
      付義務。
    (三)第一項廢棄部分，財盟公司應給付上訴人71,700元及自94
    年2月21日起至清償日止，按週年利率 5%計付利息，並返還
    附表所示編號第1、2號二紙支票。(四)第一項廢棄部分，財盟
    公司於上訴人返還系爭自小客車同時，應將附表所示編號第
    3 、4、5號三紙支票返還上訴人。(五)第一項廢棄部分，財盟
    公司應於上訴人返還系爭自小客車同時給付上訴人 710,000
    元及自93年10月 6日起至保證金返還之日止，按月給付上訴
    人 592元。(六)願供擔保，請准宣告假執行。財盟公司則聲明
    ：
    上訴駁回。亞太公司就其敗訴部分，亦提起上訴，聲明：(一)
    原判決不利於上訴人部分廢棄。(二)上開廢棄部分，被上訴人
    在第一審之訴及假執行之聲請均駁回。(三)如受不利判決，願
    供擔保請准免為假執行。陳耀東則聲明：上訴駁回。
四、查陳耀東主張其於93年6月3日向財盟公司承租系爭自用小客
    車一輛，約定每月租金71,700元，該小客車停放於亞太公司
    之停車場，停車場於 93年9月10日大雨進水，其停放之上開
    小客車全車泡水，乃於94年4月1日以存證信函通知財盟公司
    終止系爭租賃契約。嗣於同月20日將該小客車修繕完畢，其
    先行墊付計修繕費用857,700元（加計發票5%稅則為900,585
    元）。而上開小客車以乙式投保，未以「甲式」投保，且無
    「因雨積水險」等情，雖據其提出自用小客車租賃契約書、
    財盟公司租賃車輛交付事項表、亞太駐車聯盟停車場車位租
    賃契約書、收據、系爭車輛之行照、存證信函等為證（原審
    卷10-12、18-19、22、41頁），且為財盟公司所不爭執，惟
    亞太公司則否認上開收據之真正，並以前揭情詞置辯。是本
    件所應審究者，厥為：(一)財盟公司就系爭小客車是否應負修
    繕責任，財盟公司拒不為之，陳耀東得否終止租賃契約，請
    求財盟公司返還租金、支票及保證金？(二)財盟公司與亞太公
    司應否連帶賠償陳耀東修繕系爭小客車之費用？茲分述如下
    ：
  (一)財盟就系爭小客車無庸負修繕責任，因此，陳耀東不得以財
    盟公司拒絕修繕為由終止租賃契約，請求財盟公司返還租金
    、支票、保證金及修繕費用：
  1.按融資性租賃，係指租賃公司應承租人要求，購入租賃標的
    物，以融資方式出租予承租者使用，而由該承租人按期給付
    租金，以保租賃公司收回購買該租賃標的物之本金、利息、
    利潤及其他費用之一種經濟活動。由於租賃公司經營融資性
    租賃業務，其目的乃在於提供資金融通，故承租人如何選定
    供應商、貨品、貨品之品質與性能，租賃公司通常不予過問
    。又租賃公司購買租賃標的物之目的，係為與承租人訂立融
    資性租賃契約而將該租賃標的物提供承租人使用收益，並基
    於自己之計算與利益向承租人收取對價；而承租人透過租賃
    公司取得租賃物之所有權再出租予承租人之方式，可暫不支
    出標的物之全部價金，卻仍可使用收益該租賃物，其所按月
    給付之租金又可全部當成費用扣減稅金，雙方互蒙其利，故
    此種以移轉使用權限為契約主要特徵之無名契約遂逐漸盛行
    。由於此種型態之無名契約並未違背法令，且無悖於公序良
    俗，對我國工商界經濟活動，非無助益，故司法實務向對其
    予以承認（最高法院90年度台上字第1841號、92年度台上字
    第990號及93年度台上字第482號裁判可資參照）。一般而言
    ，融資性租賃契約可分為全部回收之融資性租賃與部分回收
    之融資性租賃兩種。全部回收之融資性租賃，係指當事人所
    訂立之契約條款約定承租人於租賃期限屆滿前並無契約終止
    權，而各期租金之總和係租賃公司購買融資物品之價款加上
    其融通資金之費用與利潤之回收。部分回收之融資性租賃，
    雖不排除承租人於租賃期限屆滿前之契約終止權，惟承租人
    終止租約時，則有一次給付融資租賃標的物之殘餘價值，或
    租賃公司有權主張承租人以雙方所約定之價格買回融資租賃
    之標的物，或承租人就就融資租賃標的物市場價格與剩餘租
    金之差額有償還之義務。經查，依本件陳耀東與財盟公司所
    簽訂之系爭契約書第陸條約定：「出租人係依承租人指示自
    供應商處購入特定標的車輛，故雙方同意標的車輛之原有瑕
    疵擔保責任與保養維修之瑕疵擔保責任皆由供應商或服務場
    負責，與出租人無涉。」、第捌條第一項前段約定：「租賃
    期間內，標的車輛必需投保以出租人為唯一受益人之全險及
    強制責任險。」、同條第四項約定：「保險理賠之自負額由
    承租人負擔（車體損失險除外）。」、同條第五項約定：「
    倘生未保險或遭保險公司退保、拒保或保險公司不賠等情事
    時，承租人就標的車輛之損害應自負全額之賠償責任。」、
    第拾條第五項約定：「標的車輛生客觀事實上無法繼續使用
    之情事，經出租人會勘同意後，承租人得終止租約，但應依
    出租人已支出總成本（即新車購入價、牌照燃料稅、保險費
    、行政管理費、推廣費及其他因租賃關係已由出租人支出費
    用之總和）加計依年利率百分之十五計算自交車日至還車日
    止之利息，減去已付未稅租金及標的車輛於還車日止之市場
    公平殘值或獲得理賠金額後之金額給付予出租人。」等語，
    並參之陳耀東與財盟公司另於93年6月10日簽訂小客車買賣
    契約書（本院卷94頁契約書影本），此為兩造所不爭之事實
    ，觀該契約書所載，預定之交車日期96年6月6日即本件系爭
    契約之租賃期滿日，買賣總價款710,000元，則適為本件系
    爭契約約定陳耀東應繳交之保證金金額等情以觀，可知上開
    兩造間所簽訂之系爭契約即為前述融資性租賃契約，且為部
    分回收型之融資型租賃契約。
  2.陳耀東雖主張：本件系爭契約縱為融資性租賃契約，依民法
    第423條規定，財盟公司仍應保持租賃物即系爭小客車合於
    約定使用、收益之狀態，以提供承租人使用收益，否則財盟
    公司即無租金請求權云云。惟按租賃物之修繕，除契約另有
    訂定或另有習慣外，由出租人負擔，民法第429條第1項亦定
    有明文。是租賃物之修繕雖原則上應由出租人為之，惟契約
    另有訂定或另有習慣時，自亦可約定由承租人負責為之。而
    上開兩造所簽訂之融資性租賃契約既係合法且向為我國司法
    實務所承認，如前所述，則系爭契約內關於修繕事項之記載
    ，即可認係民法第 429條所指「契約另有訂定」之情況。又
    綜觀上開系爭契約第伍條「保養維修」之第二項前段所載：
    「租金未含定期保養費用者，其費用由承租人負擔。」等語
    及該契約之附件租賃手冊第15頁、第16頁所載：「本合約不
    含保養維修」等語，可知雙方所約定之租金並不包含保養維
    修之費用，發生保養維修之費用時，該費用自應由承租人即
    陳耀東負擔。況依融資性租賃契約之性質而言，融資性租賃
    之出租人財盟公司主要係基於自己之計算與利益向承租人收
    取關於承租人終局取得租賃物之對價，系爭契約又言明系爭
    租金不包含保養維修，是系爭契約關於一切保養維修所生之
    費用，自應由承租人即陳耀東負擔，否則承租人即陳耀東終
    局取得系爭小客車所有權之對價異其計算之基準，其亦無由
    依系爭契約及系爭小客車買賣契約書所載之價款取得系爭租
    賃物之所有權。從而，陳耀東自不得以財盟公司未修繕系爭
    租賃物為由，而主張其可拒付租金。
  3.至陳耀東復稱：系爭小客車因豪雨致成泡水車，無法使用，
    而需維修，此並非「定期保養」，亦非「保養維修」，而屬
    車輛嚴重損壞之危險負擔，而依雙方合意簽訂之租賃契約書
    之「契約增刪另約定」，既約定「一、甲式車體損失理賠，
    車體損失險出險之自負額由出租人負責」，則本件系爭小客
    車之危險負擔及保險契約之要保人、保險受益人及保費之繳
    納，均仍為車輛所有人之財盟公司云云。惟所謂車體損失，
    係指標的物嗣後發生毀損致不堪使用或滅失等情況者而言，
    陳耀東既稱：系爭小客車之送修費用為含稅 900,585元等語
    ，足見系爭小客車未至毀損不堪使用或滅失之狀況，則本件
    顯無車體損失之問題，而僅有修繕費用應由何人負擔之問題
    。又關於被保險汽車因颱風、地震、海嘯、冰雹、洪水或因
    雨積水所致之毀損滅失，非經保險公司書面同意加保者外，
    保險公司不負理賠之責，此參之華南產物保險股份有限公司
    自用汽車保險單修款第參、「車體損失保險甲式條款」第三
    條「不保及追償事項」第2項第2款（參本院卷第 131頁）自
    明。又系爭契約第捌條第五項亦明載：「倘生未保險或遭保
    險公司退保、拒保或保險公司不賠等情事時，承租人就標的
    車輛之損害應自負全額之賠償責任。」等語，是陳耀東與財
    盟公司雖於系爭契約之「契約增刪另約定」欄第 1項約定：
    「一、甲式車體損失理賠，車體損失險出險之自負額由出租
    人負責」等語，惟因財盟公司交付之「租賃車輛交付事項表
    」業已載明本件系爭租賃不包括「天然災害險費」，陳耀東
    又未提出其他證據證明兩造所約定之甲式車體損失險尚加保
    天然災害險，從而參之前揭系爭契約第捌條第五項之約定，
    陳耀東就系爭小客車之損害本應自負其責。且陳耀東以同一
    事實及理由，訴請財盟公司返還 93年10月至94年1月面額各
    71,700元之四紙現金支票，亦經原審以 94年簡上字第303號
    判決陳耀東敗訴確定，此為陳耀東所不否認之事實，並有上
    開民事判決影本在卷足憑（本院卷 170頁）。是其主張系爭
    小客車因積水所造成之損害依約應由財盟公司負擔云云，亦
    不可採。
  4.綜上所述，陳耀東以財盟公司未於租賃期間內依法修繕系爭
    小客車並提供上訴人使用為由終止租賃契約，請求財盟公司
    返還租金、支票及保證金，自非正當，不應准許。。
  (二)財盟公司與亞太公司無庸連帶賠償陳耀東修繕上開小客車之
    費用：
  1.查本件財盟公司既不需就系爭小客車負損害賠償責任，已如
    上述，則陳耀東請求財盟公司與亞太公司連帶負侵權行為損
    害賠償責任，即屬無據。
  2.至陳耀東請求亞太公司給付泡水車修繕費用，雖提出亞太駐
    車聯盟停車場車位租賃契約書、繳交車位租金及押金之統一
    發票、收據、銷貨折讓證明單、里長出具之淹水證明、捷運
    企業股份有限公司全車泡水偉旗汽車有限公司出具之修繕費
    用收據及支票影本等各1份等件為證（原審卷20、21、28、2
    9頁，本院卷30-33頁）。並主張：車位停車場之出租人，即
    有負責停車場設備之安全，尤以亞太公司係以聯盟專業經營
    停車場之業務，依民法第 437條規定負有「防止危害有設備
    必要」之承租人通知義務。又停車場車位租賃契約書第 8條
    第 2款亦載明：「雙方應維護場地及設備安全，不得無故損
    毀破壞，否則追究賠償責任」；第 5條亦約定：「租賃費含
    有管理費、維修保養費」，經營停車場出租車位之亞太公司
    ，既有「維護場地及設備安全」之約定，與其如何僱用管理
    員無關；況既是全天提供停車場出租車位，夜間竟未聘顧管
    理員，致地下停車場進水無法防止及應變，即構成侵權行為
    之過失及未必故意。上開地下室民總停車場，於 93年9月10
    日深夜一場豪雨，附近無任何一處地下室進水，亞太公司專
    業經營之民總停車場，亦無任何一位車主認需將停放車輛駛
    離，其即無與有過失。又其配偶黃淑真以民法第1003條夫妻
    於日常家務互為代理人，向亞太公司租用民總停車場停放，
    亞太公司開立租金發票及退租折讓證明單，均載明承租人為
    陳耀東建築師事務所（本院卷146頁），依民法第 184條第1
    項之未防止及排除地下室進水之過失，請求亞太公司負侵權
    行為之損害賠償責任，以及出租人違反租賃契約之防止危害
    之管理、設備、維修契約責任，依民法第 227條不完全給付
    之損害賠償請求權，為法律上之補充陳述，並以 95年6月19
    日本件答辯(二)狀為被上訴人配偶黃淑真讓與本件請求債權之
    債權讓與通知，亞太公司自應負賠償上開修繕費之責云云。
    亞太公司則以前詞置辯。
  3.查，依亞太公司與黃淑真於系爭停車場車位租賃契約書第八
    條第三項約定：「本停車場僅提供停車空間，不負保管之責
    」（本院卷 145頁），可見亞太公司僅係提供承租人停車空
    間，其就停車場內停放之車輛，並不負任何保管責任，依約
    自無防止及排除地下室進水以保管車輛之契約義務。再查，
    本件雨水沖入地下室之時間為凌晨，而亞太公司派駐人員管
    理系爭停車場之時間僅每日早上八時至晚上八時，此為陳耀
    東所明知且不爭執之事實，是本件雨水沖入地下室並非亞太
    公司派駐人員管理系爭停車場之時間。抑且，大雨屬天然災
    害，是否足以導致雨水沖入系爭停車場，與雨勢大小、降雨
    時間長短以及附近排水設備、抽水設備之功能是否正常運作
    等諸多不確定因素有關，預測上本有困難，非於現場觀看評
    估，根本無從判斷，故就危險控制及期待之可能性而言，亦
    無課以亞太公司於凌晨無人員派駐系爭停車場時，仍負有於
    大雨來時，防止及排除地下室進水義務之理。茲亞太公司依
    系爭租賃契約書，既無防止及排除地下室進水以保管車輛之
    契約義務，縱使陳耀東仍可據其妻所訂之停車租約，停放系
    爭車輛，則陳耀東以亞太公司有防止及排除地下室進水之作
    為義務，主張亞太公司有未防止及排除地下室進水之過失，
    依債務不履行及侵權行為法則，請求亞太公司與財盟公司連
    帶賠償系爭車輛修繕費 857,700元本息，即非正當，不應准
    許。
五、綜上所述，陳耀東之請求，既均不應准許，原審未細心研求
    ，竟為亞太公司敗訴之判決。且陳耀東於原審起訴狀之第一
    項訴之聲明雖主張：「亞太公司、財盟公司應連帶給付900,
    585元，及自94年4月21日起至清償日止，按週年利率5%計付
    利息」，惟其嗣後減縮訴之聲明，而於原審準備書(二)暨爭點
    整理狀之訴之聲明第一項主張：「亞太公司及財盟公司應連
    帶給付857,700元，及自94年4月13日起至清償日止，按週年
    利率5%計算計付利息」（原審卷95頁背面）。乃原審不察，
    遽行判決「亞太公司應給付陳耀東900,58 5元及自94年4 月
    21日起至清償日止，按週年利率5%計算利息」，超過857,70
    0 元本金部分，自屬訴外裁判之違法判決，均有欠妥，無可
    維持。亞太公司上訴意旨，指摘原判決命其給付部分不當，
    求予廢棄改判，為有理由，爰將原判決此部分予以廢棄改判
    。陳耀東向財盟公司請求部分，原審為陳耀東敗訴之判決，
    核無違誤，應予維持。陳耀東上訴意旨，仍執陳詞，指摘原
    判決不當，求予廢棄改判，為無理由，其上訴應予駁回。
六、本件事實已臻明確，兩造其餘攻擊防禦方法及證據經予審酌
    ，核與判決結果不生影響，爰不再逐一論述，併此敘明。
據上論結，本件亞太公司之上訴為有理由，陳耀東之上訴為無理
由，依民事訴訟法第 449條第1項、第450條、第78條，判決如主
文。
中    華    民    國    95    年    8     月    1     日
                  民事第十六庭審判長法  官  沈方維
                                    法  官  湯美玉
                                    法  官  王淇梓
正本係照原本作成。
如不服本判決，應於收受送達後20日內向本院提出上訴書狀，其
未表明上訴理由者，應於提出上訴後20日內向本院補提理由書狀
（均須按他造當事人之人數附繕本）上訴時應提出委任律師或具
有律師資格之人之委任狀；委任有律師資格者，另應附具律師資
格證書及釋明委任人與受任人有民事訴訟法第 466條之一第一項
但書或第二項（詳附註）所定關係之釋明文書影本。
中    華    民    國    95    年    8     月    2     日
                                    書記官  吳碧玲
附註：
民事訴訟法第四百六十六條之一（第一項、第二項）：
對於第二審判決上訴，上訴人應委任律師為訴訟代理人。但上訴
人或其他法定代理人具有律師資格者，不在此限。
上訴人之配偶、三親等內之血親、二親等內之姻親，或上訴人為
法人、中央或地方機關時，其所屬專任人員具有律師資格並經法
院認為適當者，亦得為第三審訴訟代理人。


司法院資訊處製作；財團法人民間司法改革基金會備份。
